【裁判字號】    97,交聲,915
【裁判日期】    970930
【裁判案由】    違反道路交通管理處罰條例聲明異議
【裁判全文】
臺灣士林地方法院交通事件裁定         97年度交聲字第915號
原處分機關  交通部公路總局臺北區監理所基隆監理站
異議人即    甲○○
受處分人
上列異議人即受處分人因違反道路交通管理處罰條例案件，對於
交通部公路總局臺北區監理所基隆監理站中華民國97年8 月8 日
所為之處分（原處分案號：基監字第裁42-C00000000號）聲明異
議，本院裁定如下：
    主  文
原處分撤銷。
甲○○不罰。
    理      由
一、按法院受理交通事件，準用刑事訴訟法之規定，道路交通管
    理處罰條例第89條前段定有明文。是最高法院76年臺上字第
    4986號判例「認定犯罪事實所憑之證據，雖不以直接證據為
    限，間接證據亦包括在內。然而無論直接證據或間接證據，
    其得為訴訟上之證明者，須於通常一般之人均不致有所懷疑
    ，而得確信其為真實之程度者，始得據為有罪之認定。倘其
    證明尚未達到此一程度，而有合理性之懷疑存在時，事實審
    法院復已就其心證上理由予以闡述，敘明其如何無從為有罪
    之確信時，即應由法院為諭知被告無罪之判決。」所揭示刑
    事訴訟法上法院認定事實之最重要原則，於法院審理行為人
    違反道路交通管理處罰條例案件時，當有其適用。易言之，
    法院於審理行為人違反道路交通管理處罰條例案件，當踐行
    完畢調查證據程序後，為事實之認定時，如就原處分機關所
    認定之行為人違規事實仍有合理之訴訟上懷疑，而無法確信
    行為人確有該當於道路交通管理處罰條例各該處罰條文之構
    成要件事實時，此際即應依訴訟上之待證事實「倘有懷疑，
    則從被告之利益作解釋」之證據法則，作對受處分人有利之
    認定。次按汽車駕駛人，駕駛汽車肇事致人受傷或死亡，應
    即採取救護及依規定處置，並通知警察機關處理，不得任意
    移動肇事汽車及現場痕跡證據，違反者處新臺幣（下同）3,
    000 元以上9,000 元以下罰鍰；前項駕駛人肇事致人重傷或
    死亡而逃逸者，吊銷其駕駛執照，並不得再考領，道路交通
    管理處罰條例第62條第3 項、第4 項後段定有明文。揆諸其
    立法本旨，概以道路交通事故之發生，常非於己之鄰親家里
    ，時有告救不能情事，乃科以肇事者須即採取救護或其他必
    要措施，並應向警察機關報告之法定義務，以防因就醫延誤
    致生無謂傷亡，並俾得通知傷亡者家屬到場，以明責任，惟
    本條違規行為之構成，除應具備車輛駕駛人駕駛車輛肇事致
    人受傷或死亡，而未採取救護或其他必要措施，且未向警察
    機關報告之客觀行為外，尚須以行為人主觀上具備對於駕駛
    動力交通工具肇事致人受傷或死亡之事實有所認識，並且進
    而決意擅自駛離現場或逃逸而不報告警察機關之主觀心態，
    或因過失而疏未注意為其要件，否則當不能依上開規定予以
    處罰，合先敘明。
二、原處分意旨略以：異議人即受處分人甲○○於民國97年6 月
    3 日16時35分許，駕駛車號775-CY號營業小客車在臺北縣汐
    止市○○街419 號前，因未保持行車安全距離，不慎追撞前
    方由林爾翔所駕駛之車號AN9-615 號重型機車，致林爾翔人
    車倒地，且受有右小腿及右大腿擦傷、右側髖骨擦傷等傷害
    ，詎異議人肇事後，竟未採取救護或其他必要措施即行離去
    ，經警舉發「汽車駕駛人駕駛汽車肇事致人受傷而逃逸」之
    違規，爰依道路交通管理處罰條例第62條第4 項之規定，裁
    處異議人罰鍰6,000 元，並吊銷駕駛執照，一年內禁考之處
    分。
三、聲明異議意旨略以：本件車禍發生後，伊旋即下車查看並詢
    問林爾翔之傷勢，林爾翔當場表示其並無大礙，伊乃提議以
    1,000 元賠償林爾翔之損失，惟雙方對於賠償金額無法達成
    共識，加上林爾翔之友人拿起手機欲撥打電話，使伊誤認其
    友人欲找朋友到場助其商討賠償事宜，伊恐生糾紛，且尚有
    客戶待其接送，乃先行離去，伊行為並不該當原處分所援引
    之違規處分條文等語。
四、經查：
    (一)本件異議人甲○○於前揭時、地駕駛車輛，不慎追撞前方
      林爾翔所騎乘之車輛而肇事，異議人於下車察看後，並未
      報告警察機關即駕車離去等情，為異議人所不否認，並有
      臺北縣政府警察局汐止分局疑似道路交通事故肇事逃逸追
      查表在卷可憑，應甚明確，堪予認定；又林爾翔因本件車
      禍事故受有右小腿及右大腿擦傷、右側髖骨擦傷等傷害乙
      節，亦有國泰綜合醫院出具之診斷證明書影本在卷可稽，
      堪認無訛。
    (二)又查，本院依職權調取異議人甲○○因同一行為涉犯刑法
      駕車肇事致人受傷而逃逸罪刑事案件偵查卷宗（臺灣士林
      地方法院檢察署97年度偵字第9112號），證人即林爾翔之
      朋友楊文傑於偵訊中證稱：「伊當時在網咖玩，聽到有聲
      音就出去看，見甲○○走過來，並拿1,00 0元要賠償車子
      ，林爾翔當時看起來沒事，但機車不可能1, 000元就可以
      修好，伊等人就說不夠；當時林爾翔看起來有一點擦傷，
      腳有輕微破皮，但林爾翔自己說沒事」（見上開偵查卷第
      64 頁） ，是以異議人於本件車禍發生當時，對於林爾翔
      所受傷勢能否察覺，已非無疑；另被害人林爾翔於上開案
      件偵查中證稱：「甲○○當時有下車查看，並詢問伊有無
      受傷。因伊之機車當時即停在網路咖啡店前，伊有幾位朋
      友亦從網路咖啡店走出來，詢問伊之情形，伊當時表示『
      還好，沒有事情』，甲○○遂拿出1,000 元表示要賠償伊
      機車損失，伊表示機車前後都有磨損，1,000 元不夠，伊
      之朋友亦插進來講話，之後有朋友撥打手機，應該是要報
      警，甲○○可能以為是要叫人來，即開車離開；因伊當時
      身旁有很多朋友，並未注意被告於離開前，有無向伊表示
      要離開。」等語明確（見上開偵查卷第64頁），與異議人
      因害怕林爾翔之友人找其他朋友前來，伊恐生糾紛，才先
      行離去之辯相符，堪認異議人並非明知肇事致人受傷，為
      圖規避責任，始未報警處理即駕車駛離現場，再異議人上
      開因同一行為涉嫌觸犯刑法第185 條之4 公共危險罪嫌之
      案件，經檢察官偵查後，亦認異議人駕駛車輛肇事逃逸之
      故意無從證明而處分不起訴在案，此經本院調閱卷宗核閱
      無訛，亦有臺灣士林地方法院檢察署檢察官97年度偵字第
      9112號不起訴處分書在卷可憑，準此，本件並無證據證明
      異議人有駕車肇事致人受傷而逕自駛離現場之行為，無從
      遽認其有違反道路交通管理處罰條例第62條第4 項之故意
      或過失，原處分認異議人有上揭違規，尚乏依據。
五、綜上，異議人所辯，尚非無據，本件尚無積極證據證明異議
    人於本件車禍發生時，對於林爾翔受傷之事實有所認識，而
    故意不向警察機關報告，或因疏未注意而有過失，揆諸前揭
    說明，要難僅憑異議人駕車肇事致林爾翔受傷，且未報告警
    察機關之客觀事實，即認應以前揭規定處罰，原處分未予詳
    查，遽予裁罰，尚有未洽，本件異議為有理由，原處分應予
    撤銷，另諭知異議人不罰。
據上論斷，應依道路交通案件處理辦法第20條，裁定如主文。
中    華    民    國    97    年    9     月    30    日
                        交通法庭法  官  高雅敏
以上正本證明與原本無異
如不服本裁定應於送達後5日內向本院提出抗告狀
                                書記官  陳映羽
中    華    民    國    97    年    9     月    30    日


司法院資訊處製作；財團法人民間司法改革基金會備份。
